臺灣花蓮地方法院刑事判決
111年度易字第70號
111年度易字第144號
公  訴  人  臺灣花蓮地方檢察署檢察官
被      告  陳榮傑


            呂志烜



上列被告因詐欺案件，經檢察官提起公訴（110年度偵字第5469
、5554號、111年度偵字第56、712、713號）、追加起訴（110年
度偵字第5478號、111年度偵字第714號）及移送併辦（111年度
偵字第1411、1414、1673、2200號），被告於本院準備程序中就
被訴之事實為有罪之陳述，經合議庭裁定改由受命法官獨任依簡
式審判程序審理，並判決如下：
    主  文
陳榮傑幫助犯詐欺取財罪，處有期徒刑陸月，如易科罰金，以新
臺幣壹仟元折算壹日。未扣案之犯罪所得新臺幣壹萬元沒收，於
全部或一部不能沒收或不宜執行沒收時，追徵其價額。
呂志烜幫助犯詐欺取財罪，處有期徒刑陸月，如易科罰金，以新
臺幣壹仟元折算壹日。又幫助犯詐欺取財罪，處有期徒刑參月，
如易科罰金，以新臺幣壹仟元折算壹日。應執行有期徒刑捌月，
如易科罰金，以新臺幣壹仟元折算壹日。
    事實及理由
一、本案被告陳榮傑、呂志烜（以下除各別稱其姓名者外，合稱
    被告2人）所犯之罪，均非死刑、無期徒刑、最輕本刑為3年
    以上有期徒刑之罪，或高等法院管轄第一審之案件，其等於
    本院準備程序進行中，就被訴事實為有罪之陳述，經告以簡
    式審判程序之旨，並聽取檢察官、被告2人之意見後，本院
    合議庭裁定改依簡式審判程序進行審理，是本案之證據調查
    ，依刑事訴訟法第273條之2規定，不受同法第159條第1項、
    第161條之2、第161條之3、第163條之1及第164條至第170條
    規定之限制，合先敘明。
二、本件犯罪事實及證據，除更正並補充如下外，餘均引用檢察
    官起訴書、追加起訴書及併辦意旨書（如附件一至四）之記
    載：
　㈠起訴書、併辦意旨書所載被告陳榮傑交付，暨起訴書所載被
    告呂志烜轉交國泰世華帳戶之存摺等物之時間，均更正為「
    110年8月12日前某日」。
　㈡被告陳榮傑於警詢時供稱被告呂志烜原答應給其新臺幣（下
    同）2萬多元，最後只給其1萬5千元（見花蓮縣警察局吉安
    分局吉警偵字第1100028786號卷第25至27頁），在偵查中及
    本院準備程序時則改謂只有拿到1萬元之報酬（見111年度偵
    字第1414號偵查卷第61頁、111年度易字第70號卷第147頁）
    ，前後供述固稍有不一，但被告呂志烜指稱其交付2萬元給
    被告陳榮傑一節，無其他客觀證據佐證，參酌被告呂志烜亦
    否認有朋分犯罪所得，本於「罪證有疑，利於被告」之證據
    法則，即應為有利於被告2人之認定，爰更正起訴書、追加
    起訴書及併辦意旨書所載之被告呂志烜販售帳戶之代價及被
    告陳榮傑最終取得之犯罪所得均為1萬元。
　㈢起訴書附表編號5、11所載之「張庭堯（未提告）」、「蘇洂
    荃（未提告）」，更正為「張庭堯（已提告）」、「蘇㴒荃
    （已提告）」。
　㈣111年度偵字第2200號併辦意旨書犯罪事實欄第11行所載「48
    7」應予刪除。
　㈤證據部分補充：「被告2人於本院準備程序及審理中之自白」
    。
三、論罪科刑：
  ㈠論罪之說明：
  ⒈刑法上之幫助犯，係指以幫助之意思，對於正犯資以助力，
    而未參與實行犯罪之行為者而言（最高法院49年台上字第77
    號判例意旨參照）。被告陳榮傑、蘇有政（由本院另案審結
    ）分別將其等帳戶提供予被告呂志烜，復由被告呂志烜分次
    交付帳戶之存摺等物予詐騙集團成員，該成員復轉交詐騙集
    團使用，供該集團成員對被害人施以詐術，使之陷於錯誤，
    迨被害人轉帳款項後，提領犯罪所得之用，而為他人之詐欺
    取財行為提供助力，所實行者非屬詐欺取財之構成要件行為
    ，且係基於幫助犯意為之。
  ⒉核被告2人所為，均係犯刑法第30條第1項前段、第339條第1
    項之幫助犯詐欺取財罪。
  ⒊因幫助犯乃相對於正犯而言，學理上係從犯之一種，其成立
    從屬於正犯，罪責與可罰性之根源，要在於幫助行為本身，
    亦即因幫助之加功行為，從屬造成法益之侵害，故在決定刑
    事責任時，應求諸幫助行為本身，而與正犯罪數之認定標準
    取決於侵害法益個數之情形不同，此有大理院統字第1675號
    解釋：「以一個行為幫助多數正犯時，應論一罪」可供參照
    。以本案而言，實行詐騙之正犯，固應成立數個詐欺取財既
    遂罪，並予分論併罰；被告2人就起訴書、併辦意旨書部分
    則僅以一個幫助行為，幫助他人實行數個犯罪，自應依想像
    競合犯論以一罪。被告呂志烜先後於不同時間，分次交付被
    告陳榮傑、蘇有政帳戶予詐騙集團使用之行為，犯意各別，
    行為亦殊，應分論併罰。
  ㈡法院於審酌被告是否適用累犯規定而加重其刑時，訴訟程序
    上應先由檢察官就前階段被告構成累犯之事實，以及後階段
    應加重其刑之事項，主張並具體指出證明方法後，法院才需
    進行調查與辯論程序，而作為是否加重其刑之裁判基礎。前
    階段構成累犯事實為檢察官之實質舉證責任，後階段加重量
    刑事項為檢察官之說明責任，均應由檢察官分別負主張及具
    體指出證明方法之責。倘檢察官未主張或具體指出證明方法
    時，可認檢察官並不認為被告構成累犯或有加重其刑予以延
    長矯正其惡性此一特別預防之必要，且為貫徹舉證責任之危
    險結果所當然，是法院不予調查，而未論以累犯或依累犯規
    定加重其刑，即難謂有應調查而不予調查之違法（最高法院
    刑事大法庭110年度台上大字第5660號裁定意旨參照）。是
    依臺灣高等法院被告前案紀錄表，被告陳榮傑前因施用毒品
    、竊盜等案件，經本院判處徒刑確定，於108年1 月31 日縮
    短刑期假釋出監，於108年6月10日假釋期滿未經撤銷，視為
    執行完畢，其於5年以內故意再犯本案有期徒刑以上之罪，
    構成累犯，惟檢察官就被告前揭段之累犯事實並未於起訴書
    中具體主張，按上開說明，本院自不應論以累犯，但基於累
    犯資料本來即可以在刑法第57條第5款「犯罪行為人之品行
    」中予以負面評價，自仍得就被告構成累犯之前科，列為刑
    法第57條第5款所定「犯罪行為人之品行」之審酌事項。
　㈢被告2人均係基於幫助之犯意，並未實際參與詐欺取財犯行，
    所犯情節較正犯輕微，均為幫助犯，爰依刑法第30條第2項
    規定減輕其刑。
　㈣爰審酌被告2人將金融帳戶提供予詐欺集團成員使用，所為紊
    亂社會正常交易秩序，並使不法之徒藉此輕易於詐騙後取得
    財物，造成詐欺犯罪偵查困難，幕後犯罪人得以逍遙法外，
    致使此類犯罪手法層出不窮，嚴重危害交易秩序與社會治安
    ，且本案被害人所受損害非微，惟念被告2人坦承犯行，兼
    衡被告2人前有幫助詐欺取財之犯罪紀錄，被告陳榮傑另有
    如前述構成累犯之刑事前案，有臺灣高等法院被告前案紀錄
    表存卷可查，被告2人素行不佳，暨其等生活狀況、智識程
    度等一切情狀，分別量處如主文所示之刑，暨就被告呂志烜
    部分定其應執行之刑，並均諭知易科罰金之折算標準，以資
    懲儆。
四、沒收部分：　　
　㈠被告陳榮傑、蘇有政所有之帳戶存摺等物，雖係供被告2人犯
    罪所用之物，然均已被列為警示帳戶，是該等帳戶已無再遭
    不法利用之虞，無預防再犯之必要，且此等提領工具僅為帳
    戶使用之表徵，本身價值低廉，可以再次申請，亦具有高度
    之可替代性，欠缺刑法上之重要性，爰依刑法第38條之2第2
    項之規定，不予宣告沒收。
　㈡被告陳榮傑於本院準備程序自陳其因本案犯行而取得之犯罪
    所得1萬元，雖未扣案，仍應依刑法第38條之1第1項前段、
    第3項規定宣告沒收，於全部或一部不能沒收或不宜執行沒
    收時，追徵其價額。
　㈢卷內尚無證據可認被告呂志烜有分得被害人受騙後所匯出之
    款項或曾因交付本案帳戶而取得對價等情形，自無從對被告
    呂志烜為犯罪所得沒收之宣告。
據上論斷，應依刑事訴訟法第273條之1第1項、第299條第1項前
段、第310條之2、第454條第2項，判決如主文。
本案經檢察官陳貞卉提起公訴、移送併辦及追加起訴，檢察官林
于湄到庭執行職務。
中　　華　　民　　國　　111 　年　　5 　　月　　30　　日
　　　　　　　　　刑事第四庭  法　官  梁昭銘　
以上正本證明與原本無異。
如不服本判決應於收受送達後20日內向本院提出上訴書狀，並應
敘述具體理由。其未敘述上訴理由者，應於上訴期間屆滿後20日
內向本院補提理由書(均須按他造當事人之人數附繕本)「切勿逕
送上級法院」。告訴人或被害人如對於本判決不服者，應具備理
由請求檢察官上訴，其上訴期間之計算係以檢察官收受判決正本
之日期為準。
因疫情而遲誤不變期間，得向法院聲請回復原狀。　　　　　　
中　　華　　民　　國　　111 　年　　5 　　月　　30　　日
                              書記官  唐千惠 
附錄本案論罪科刑法條全文：
中華民國刑法第339條
意圖為自己或第三人不法之所有，以詐術使人將本人或第三人之
物交付者，處5年以下有期徒刑、拘役或科或併科50萬元以下罰
金。
以前項方法得財產上不法之利益或使第三人得之者，亦同。
前二項之未遂犯罰之。